臺灣高等法院刑事判決　　　　　　　　 99年度醫上易字第5號
上　訴　人　臺灣士林地方法院檢察署檢察官
上　訴　人
即　被　告　林紹承原名林晃頤.
選任辯護人　李宗輝律師
　　　　　　劉緒倫律師
上列上訴人因被告過失傷害案件，不服臺灣士林地方法院98年度
醫易字第2號，中華民國99年10月22日第一審判決（起訴案號：
臺灣士林地方法院檢察署97年度偵字第6779號），提起上訴，本
院判決如下：
    主  文
上訴駁回。
    事  實
一、林紹承（原名林晃頤）係位在臺北市士林區○○○路○段699
    巷2之1號1樓育生牙醫診所之牙醫師，為從事業務之人。民
    國（下同）96年3月14日，劉柯因左上顎第一大臼齒缺牙
    ，前往育生牙醫診所求診，而由林紹承自是日起，為劉柯
    施以上排牙齒齒列矯正及左上顎第一大臼齒植牙之療程，並
    約定上排牙齒齒列矯正及植牙之費用分別新臺幣（下同）9
    萬5000元、6萬元，費用則按療程分次給付。林紹承先後於
    同年3月16日、3月22日、3月30日、4月6日、4月13日、4月
    20日、4月27日、5月4日、5月22日、6月8日、7月13日、7月
    24日、8月24日、9月21日、9月28日、10月29日施以齒列矯
    正之治療，於同年5月11日、5月22日、9月21日、9月28日、
    10月29日施以植牙之治療。林紹承於同年5月11日，將植體
    植入劉柯左上顎第一大臼齒位置之牙床；同年10月29日劉
    柯回診時，林紹承發現植體鬆脫，遂將植體拔出，並處理
    植體取出而造成之左上顎第一大臼齒牙床傷口後，與劉柯
    約定同年11月9日回診。至此，劉柯之上排牙齒齒列矯正
    及左上顎第一大臼齒植牙療程均尚未完成，而費用則分別已
    陸續支付2萬7000元、4萬元。劉柯返家後，傷口疼痛不已
    ，雖於翌日（96年10月30日）再次前往育生牙醫診所求診，
    返家後猶有疼痛感，遂於同年11月2日，前往國立臺灣大學
    醫學院附設醫院（下稱臺大醫院）牙科部求診，經該院牙科
    部牙醫師陳信銘檢視其左上顎第一大臼齒牙床傷口，及劉柯
    詢以：該左上顎大臼齒之傷口可否再進行植牙一事，陳信
    銘向劉柯表示：要先等傷口完全癒合後，再來考慮植牙的
    問題等語。同年11月9日，劉柯雖依約前往育生牙醫診所
    回診，但向林紹承要求取下齒列矯正器，表示不願意再接受
    林紹承植牙之治療。林紹承身為牙科專業醫師，本應注意植
    牙失敗處重新再植牙需評估口腔軟硬組織癒合時間至少需2
    至3個月以上，而當時距同年10月29日拔除植體僅11日，且
    當時劉柯之上顎骨質條件與環境均未見改善之情況下，為
    避免黏膜破裂，應先安排電腦斷層評估骨頭條件是否可提供
    植體植入之穩定度，或採取必要措施，避免植體掉入上顎竇
    ，疏未注意及此，即草率向劉柯表示：如果植牙時間等太
    久，齒槽骨會萎縮更嚴重，對植牙手術不見得有利等語，勸
    說劉柯繼續接受其治療及當日即行重新植入植體，經劉柯
    同意後，林紹承即為劉柯施以重新植入植體之手術。因
    劉柯前重新再植入植體之時程距同年10月29日拔除植體僅
    11日，時程太短，前次植牙失敗之傷口有肉芽組織存在、骨
    質密度較差，齒槽骨客觀環境、條件亦未改善，無法提供植
    體之初步穩定度，復未取採其他必要措施，植體因此掉入劉
    柯之左上顎鼻竇內無法取出，致劉柯受有聽力受損，且
    說話時聽見自己聲音回音之傷害。林紹承見無法取出植體，
    乃陪同劉柯緊急至新光吳火獅紀念醫院（下稱新光醫院）
    就診，由邱昱勳醫師施以手術，惟仍無法順利取出植體。翌
    日（96年11月10日），劉柯轉院至臺大醫院就診，由陳信
    銘醫師施以Caldwell-Luc氏開刀手術，始將掉入之植體取出
    ，而使劉柯得以恢復正常聽覺。
二、案經告訴人劉柯訴由新北市政府警察局中和分局報請臺灣
    士林地方法院檢察署檢察官偵查起訴。
    理  由
壹、證據能力部分：
    按被告以外之人於審判外之言詞或書面陳述，除法律有規定
    者外，不得作為證據，刑事訴訟法第159條第1項定有明文，
    此即學理上所稱「傳聞證據排除法則」。又被告以外之人於
    審判外之陳述，雖不符同法第159條之1至第159條之4之規定
    ，而經當事人於審判程序同意作為證據，法院審酌該言詞陳
    述或書面陳述作成時之情況，認為適當者，亦得為證據。當
    事人、代理人或辯護人於法院調查證據時，知有第159條第1
    項不得為證據之情形，而未於言詞辯論終結前聲明異議者，
    視為有前項之同意，此則據同法第159條之5規定甚明。鑒於
    採用傳聞證據排除法則重要理由之一，係因傳聞證據未經當
    事人之反詰問予以覈實，若當事人願放棄對原供述人之反對
    詰問時，原則上即可承認該傳聞證據之證據能力。而揆諸我
    國刑事訴訟法第159條之5之立法理由，除參照前述傳聞證據
    排除法則之基本法理外，亦參考日本刑事訴訟法第326條之
    立法例，查日本刑事審判實務之運作，有關檢察官及被告均
    同意作為證據之傳聞書面材料或陳述，可直接援引該國刑事
    訴訟法第326條作為傳聞例外之法律依據，僅在檢察官與被
    告或其辯護人不同意之情況下，乃須根據其他傳聞例外規定
    ，俾以斟酌該等傳聞書面材料或陳述是否具有證據能力，在
    當事人間無爭執之案件中，傳聞證據基本上均可依據前引規
    定提出於法院使用。據此，我國刑事訴訟法第159條之5之適
    用應可作同上之解釋。本案公訴人、被告及其辯護人就本件
    判決所引之被告以外之人於審判外之陳述，已於本院行準備
    程序時表示同意有證據能力（本院100年1月10日準備程序筆
    錄第3頁至第6頁），而本院審酌該等傳聞證據作成時之情況
    ，核無違法取證及證明力明顯過低之瑕疵，為證明犯罪事實
    所必要，亦認為以之作為證據為適當，根據上開規定及說明
    ，作為本件判決認定被告犯罪事實之被告以外之人於審判外
    陳述是否屬於傳聞之例外，無庸先行考量刑事訴訟法第159
    條之1第2項、第159條之2、第159條之3等規定，得逕依同法
    第159條之5規定作為證據。
貳、得心證之理由：
一、訊據上訴人即被告林紹承固然承認係育生牙醫診所之牙醫師
    ，為從事業務之人，於96年3月14日在育生牙醫診所對告訴
    人劉柯而施以上排牙齒齒列矯正及左上顎第一大臼齒植牙
    之治療，同年5月11日將植體植入告訴人劉柯左上顎第一
    大臼齒位置之牙床後，於同年10月29日發現植體鬆脫，遂將
    植體拔出，同年11月9日告訴人劉柯回診重新植入植體時
    ，該植體滑入告訴人劉柯之左上顎鼻竇無法取出，伊旋即
    陪同告訴人劉柯緊急至新光醫院就診，惟仍無法順利取出
    植體等情，惟矢口否認有何業務過失傷害之犯行，辯稱：96
    年11月9日診視告訴人劉柯傷口無發炎情形，伊認為當天
    重新植入植體最適當，「立即性植牙」之優點在於減少手術
    次數、降低齒槽骨吸收、保存軟組織、減輕手術之疼痛等，
    許多牙醫師認為隨植體表面處理之進步、補骨材料及技術之
    改良，可以提前植牙，伊已盡注意義務，重新植入之植體掉
    入告訴人劉柯左上顎鼻竇，乃係植牙之風險，並非伊有何
    過失；況告訴人劉柯亦無聽力受損或無法言語之傷害云云
    。惟查：
（一）告訴人劉柯因左上顎第一大臼齒缺牙，於96年3月14日
      前往育生牙醫診所求診，由是日起由被告為其施以上排牙
      齒齒列矯正及左上顎第一大臼齒植牙之治療，約定上排牙
      齒齒列矯正及植牙之費用分別為9萬5000元、6萬元，費用
      則按療程分次給付，並先後施以齒列矯正、植牙之治療，
      被告於同年5月11日將植體植入告訴人劉柯左上顎第一
      大臼齒位置之牙床。同年10月29日告訴人劉柯回診時，
      發現植體鬆脫，遂將植體拔出；同年11月9日告訴人劉柯
      回診時，被告就該植牙失敗處，重新植入植體，惟該植
      體進入告訴人劉柯之左上顎鼻竇無法取出，致告訴人劉
      柯因此聽力受損，且說話時聽見自己聲音之回音而無法
      正常言語，被告乃陪同告訴人劉柯緊急至新光醫院就診
      ，由邱昱勳醫師施以手術，惟仍無法順利取出植體，翌日
      （96年11月10日），告訴人劉柯轉院至臺大醫院就診，
      由陳信銘醫師施以開刀手術，始將植體取出等情，業據證
      人即告訴人劉柯分別於警詢、檢察官訊問及原審審理時
      分別證述明確（偵查卷第9頁至第11頁、第33頁至第34頁
      、原審醫易字卷第82頁至第84頁）；而告訴人劉柯接受
      被告進行上排牙齒齒列矯正及左上顎第一大臼齒植牙之治
      療，於96年5月11日將植體植入告訴人劉柯牙床後，直
      至同年10月29日回診時發現植體鬆脫，而取出植體，復於
      同年11月9日重新植入植體時，植體進入告訴人劉柯之
      鼻竇內，經轉送新光醫院亦無法取出，遂於同年11月10日
      再轉至臺大醫院，由陳信銘醫師施以Caldwell-Luc氏開刀
      手術，始將掉入之植體取出等，亦有育生牙醫診所病歷表
      、新光醫院97年9月9日（97）新醫醫字第1149號函附之病
      歷資料、新光醫院甲種診斷證明書、臺大醫院97年8月12
      日校附醫秘字第0970002135號函附病歷資料及臺大醫院診
      斷證明書各1紙附卷可佐（偵查卷第14頁至第15頁、第41
      頁至第57頁、第60頁至第126頁），是證人劉柯所指之
      上開事實，洵堪認定。
（二）又查，證人即臺大醫院牙醫師陳信銘於原審審理時證稱：
      告訴人劉柯之鼻竇過低，其於96年11月2日第1次就診時
      ，有1個傷口，上面有肉芽組織，傷口未完全癒合，若傷
      口沒有癒合，伊不會作植入植體之處置，因為在傷口未癒
      合情形下，若鼻竇黏膜底部受傷，植體易掉入（原審醫易
      字卷第54頁至第56頁、第58頁）；再查，一般而言，口
      腔軟組織傷口癒合約需4至8週之時間，依據軟組織厚度及
      傷口發炎程度而有所差異，而齒槽骨部分，則需更長時間
      ，約需4至6個月，故於植牙失敗處重新再植牙，需評估傷
      口復元情況及上開軟、硬組織癒合時間等客觀條件，本案
      植入之植體較大，所需時間至少2至3個月以上。依所附
      X 光片資料，可知病人之植牙區牙脊高度可能在5mm左右
      ，在此情形下，為避免黏膜破裂，則應先安排電腦斷層評
      估骨頭條件是否可供植體植入之穩定度，始可避免植體掉
      入上顎竇。立即性植體植入之優點是降低齒槽脊吸收，
      但通常是指拔完牙後，傷口無明顯感染現象，且植牙區可
      提供植體之初步穩定度而言，此步驟並沒有提升病人骨質
      環境及條件之作用，在骨頭條件不佳，無法提供植體初步
      穩定度之情形下，其植體失敗率會較高。本案拔除第一顆
      植體，而又於11天後再行植牙，在原先上顎骨質條件與環
      境並未見改善之情況下，再行植牙，顯過於急迫，而應等
      候較久或另作其他不同治療計畫，本案植體再植入之時程
      太短，在治療計畫上，是有可議之處。本案植體再植入
      之時程太短，臨床上傷口在第11天之癒合狀況，通常仍會
      有肉芽組織存在，骨質密度較差之情形，較無法提供植體
      之初步穩定度，且在先前植體拔除後是否有鼻竇穿孔之情
      形，應予評估後再植，以減低植體掉入鼻竇之機會。本案
      於96年10月29日拔除原先植體，復於11月9日予以再植，
      與植體掉入鼻竇，難謂無因果關係等情，亦經行政院衛生
      署醫事審議委員會鑑定明確，此有行政院衛生署98年3月1
      8日衛署醫字第0980200863號函檢送之該署醫事審議委員
      會第0000000號鑑定書及行政院衛生署99年7月15日衛署醫
      字第0990209727號函檢送該署壹事審議委員會第0000000
      號鑑定書在卷可佐（偵查卷第140頁至第143頁、原審醫易
      字卷第126頁至第129頁）。是被告於96年11月9日為告訴
      人劉柯左上顎第一大臼齒缺牙處重新植入植體前，疏未
      注意植牙失敗處重新再植牙需評估口腔軟硬組織癒合時間
      及客觀條件，率予進行植體植入，致該植體掉入告訴人劉
      柯左上顎鼻竇內，造成告訴人劉柯聽力受損與說話時
      聽見自己聲音回音之傷害。是被告重新植入植體之過失行
      為，與告訴人劉柯因植體進入鼻竇造成聽力受損等傷害
      之間，具有相當因果關係。
（三）復查，被告雖辯以：牙醫師之間對於植牙間隔時間長短意
      見紛歧，立即性植牙可減少手術次數、降低齒槽骨吸收、
      保存軟組織、減輕手術造成之疼痛等優點，有些牙醫師更
      認為不必等到傷口癒合就可以進行立即性植牙；且告訴人
      劉柯並非無法言語，未因植體掉入鼻竇而受有任何傷害
      云云，並於原審及本院分別提出立即植牙文章2篇與醫學
      期刊報導韓國國立首爾大學附設醫院所作之二次植牙之研
      究與分析為證。惟按刑法上所謂之過失，乃指應注意能注
      意而不注意，此項注意義務內容在醫學領域中，是指從醫
      學知識與醫學實踐之經驗累積而成的醫療準則，所謂醫療
      準則，簡言之，指醫學上一般承認或認可得以進行的醫療
      技術，這些醫療技術或方法或是根據基礎醫療理論發展出
      來，或是通過人體試驗之規定而允許，不一而足，但無論
      如何，醫療準則存在的目的，不僅是為作為醫師治療疾病
      與傷痛的醫術指導，更是為保護病人避免受到不正確或不
      正當的醫療行為之損害。因此，醫師違反醫療準則而進行
      醫療行為，即意味著醫師超越了容許範圍之風險而進行醫
      療行為，換言之，醫師在違背醫療準則時，應該對於非容
      許範圍之額外風險，具有預見可能性，此等對於額外風險
      的預見可能性，乃論證醫療過失成立之最重要關鍵。雖然
      醫療行為本質上具有不確定性，以及會受到經驗條件的限
      制，以致於所謂的醫療準則，有時亦無法訂出一個絕對清
      楚明確的輪廓，但是不可否定的是，在醫學領域中，甚至
      各個專業醫療領域，確實存在著相對明確的醫療知識與技
      術規範，此也是醫師乃至於專科醫師在養成訓練與資格取
      得過程中，所必備的最基本要求。本件被告就前次植牙失
      敗之植牙區重新再植入植體前，自應依醫療準則，評估傷
      口復元情況及上開軟、硬組織癒合時間，而一般癒合所需
      時間至少2至3個月以上，本件重行植入植體係於96年11月
      9日，距同年10月29日拔除植牙失敗之植體，僅11日；且
      告訴人劉柯於同年11月9日當時齒槽骨條件未見改善之
      情況下，被告未安排電腦斷層評估骨頭條件是否可供植體
      植入之穩定度，以避免植體掉入上顎竇，顯見被告未先評
      估告訴人劉柯傷口復元情況，及齒槽骨之客觀環境是否
      改善能提供植體初步之穩定度，或採取其他必要措施，即
      貿然再行植入植體，違背前揭醫療準則所揭示之注意義務
      ，其有應注意、能注意而未注意之過失，洵屬明確。被告
      重新植入之植體掉入告訴人劉柯左上顎鼻竇內，係因告
      訴人劉柯之傷口癒合僅11日，尚有肉芽組織、骨質密度
      較差，且齒槽骨客觀環境未見改善，未能提供植體初步之
      穩定度。被告縱以立即性植牙之優點置辯，然而，立即性
      植體植入並沒有提升患者骨質環境及條件之作用，已據行
      政院衛生署醫事審議委員會鑑定如前，益見被告僅見其所
      謂立即性植牙之優點，而確實疏未注意告訴人劉柯植牙
      失敗之客觀條件，如立即再行植入植體，有將植體推入鼻
      竇內之危險，被告對於告訴人劉柯之醫療行為確有疏失
      ，被告上開辯詞，應屬卸責之詞，不足採信。至告訴人劉
      柯因植體掉入左上顎鼻竇內，致聽力受損且說話時聽見
      自己聲音回音而無法正常言語之傷害，業據告訴人劉柯
      指證綦詳，已如前述。被告空言否認，亦不足採。至被告
      雖請求就其有無業務過失致傷害一情，送請行政院衛生署
      醫事審議委員會再行鑑定云云，惟其待證事項已明，行政
      院衛生署醫事審議委員會已鑑定如前，核無再送鑑定之必
      要，附此敘明。
二、綜上所述，被告業務過失傷害之犯行堪以認定，應依法論科
    。
參、論罪科刑及上訴駁回之理由：
一、被告係育生牙醫診所之牙醫師，為從事醫療業務之人。核被
    告所為，係犯刑法第284條第2項前段之業務過失致傷害罪。
二、原審以被告犯罪明確，而適用刑法第284條第2項前段、第41
    條第1項前段、刑法施行法第1條之1第1項、第2項前段，並
    審酌被告身為專業牙醫師，於96年11月9日為告訴人劉柯
    重新植入植體前，應注意告訴人劉柯前次植牙區之傷口軟
    硬組織復元程度及齒槽骨是否能提供植體初步穩定度等客觀
    條件，以防止植體掉入鼻竇之危險，竟疏未注意及此，距前
    次拔除植體僅11日，即貿然重新再植入植體，致植體掉入告
    訴人劉柯左上顎鼻竇，其過失之程度非輕，致告訴人劉柯
    當時受有聽力受損及說話時聽見自己聲音回音而無法正常
    言語之傷害，嗣經前往新光醫院手術仍無法取出該植體，翌
    日轉院至臺大醫院始由該醫院陳信銘醫師施以Caldwell-Luc
    氏開刀手術，始將掉入之植體取出，告訴人劉柯上開聽力
    受損、不能正常言語之情狀幸而恢復正常，其所受身心傷害
    程度非輕，被告犯後否認犯行，飾詞卸責，未與告訴人劉柯
    達成和解，難認有何悔意之犯後態度，兼衡其生活狀況、
    品行及智識程度等一切情狀，量處有期徒刑4月，如易科罰
    金，以新臺幣1000元折算1日。經核原判決上開認事用法，
    洵無違誤，量刑亦屬妥適。檢察官循告訴人狀請上訴意旨以
    ：被告之業務過失行為致告訴人傷害，原審量刑過輕等語。
    然查，關於刑之量定，係法院得本於職權自由裁量之事項，
    倘其未有逾越法律所規定之範圍，或濫用其權限，即不得任
    意指摘為違法。經查，原審就被告所犯之罪，在量刑部分，
    已斟酌被告之品行、犯罪動機、手段，其所生之損害、犯後
    態度等一切情狀，而於理由中說明，已為具體審酌，判處有
    期徒刑4月，並諭知如易科罰金以1000元折算1日，經核尚無
    不當，原判決之量刑並無明顯失出，公訴人前開上訴意旨，
    尚難認為有理由。而被告否認犯行，提起上訴，猶執前開陳
    詞置辯，亦無理由，均應予以駁回。
三、不另為無罪之諭知部分：
（一）公訴意旨另以：被告林紹承於96年11月9日為告訴人劉柯
      重新植入植體時，未遵從告訴人劉柯之意見，強行將
      植體再度植入，致植體進入告訴人劉柯之上顎鼻竇而無
      法取出，因認被告涉犯刑法第304條第1項之強制罪及第27
      7條第1項之傷害罪嫌云云（參起訴書及原審審易卷第36頁
      ）。
（二）按犯罪事實應依證據認定之，無證據不得認定犯罪事實；
      又不能證明被告犯罪者，應諭知無罪之判決，刑事訴訟法
      第15 4條第2項及第301條第1項分別定有明文。次按認定
      不利於被告之事實須依積極證據，苟積極證據不足為不利
      於被告事實之認定時，即應為有利於被告之認定（最高法
      院30臺上字第816號判例意旨參照）；檢察官對於起訴之
      犯罪事實，倘其所提出之證據，不足為被告有罪之積極證
      明，或其指出之證明方法，無從說服法院以形成被告有罪
      之心證，基於無罪推定之原則，自應為被告無罪判決之諭
      知（最高法院92年臺上字第128號判例意旨參照)。又刑事
      訴訟法上所謂認定被告犯罪事實之證據，係指足以認定被
      告確有犯罪行為之積極證據而言，苟積極證據不足為不利
      於被告事實之認定時，即應為有利於被告之認定，更不必
      有何有利之證據（最高法院29年上字第3105號及30年上字
      第816號判例意旨參照）。申言之，認定犯罪事實所憑之
      證據，雖不以直接證據為限，間接證據亦包括在內，然而
      無論直接證據或間接證據，其為訴訟上之證明，須於通常
      一般之人均不致有所懷疑，而得確信其為真實之程度者，
      始得據為有罪之認定，倘其證明尚未達此一程度，而有合
      理之懷疑存在而無從使事實審法院得有罪之確信時，即應
      由法院為諭知被告無罪之判決（最高法院76年臺上字第
      4986號判例）；換言之，事實審法院倘已踐行完畢調查證
      據之程序後，仍無法形成「被告確有該當各該構成要件所
      欲處罰之構成要件事實」之確信時，即應依刑事訴訟法上
      「罪疑利益歸於被告（亦即，倘有懷疑則從被告之利益作
      解釋）」之證據法則，逕為被告有利之認定。
（三）訊據被告堅詞否認有何違反告訴人劉柯意願，而強行重
      新植入植體及傷害之犯行，辯稱：96年11月9日係經告訴
      人劉柯同意，而重新植入植體，診所為開放空間，若告
      訴人劉柯不願植牙，可逕行離去，且違反告訴人劉柯
      之意願施以植牙，告訴人劉柯可能因此拒付治療費用；
      且伊陪同告訴人劉柯至新光醫院診治，絕無傷害告訴人
      劉柯之犯行等語。
（四）經查，證人劉柯迭於警詢、檢察官訊問及原審審理時證
      稱：伊聽從臺大醫院之建議，決定暫不做植牙，於96年11
      月9月由母親陪同前往育生牙醫診所，並要求僅拆除矯正
      牙套、訂做維持器等兩項診療，當面向被告表達不要做植
      牙等語（偵查卷第9頁、第33至34頁、原審醫易字卷第82
      頁至第84頁）；核與證人謝淑媛（即告訴人劉柯之母）
      於檢察官訊問及原審審理時證稱：96年10月30日或是10月
      31日帶劉柯去臺大醫院，由陳信銘醫師診療，醫生說有
      嚴重的拉傷，幾個月之內不可以再植牙，於是11月9日伊
      等要被告把矯正器拿掉，當天伊跟劉柯都非常清楚的告
      知被告不做植牙，96年11月9日回診的目的是拿下矯正器
      ，作維持器等語（偵查卷第35至36頁、原審醫易字卷第62
      頁至第64頁）。復參以證人劉柯於96年11月2日前往臺
      大醫院牙醫部求診，由陳信銘醫師為其看診，經告訴人劉
      柯詢問傷口得否重新植牙一事，陳信銘醫師則告知植牙
      失敗處之傷口癒合後，再來考慮植牙的問題等情，業據證
      人陳信銘於原審審理中結證屬實（原審醫易字卷第54頁至
      第55頁）。是告訴人劉柯於96年10月29日在育生牙醫診
      所因植牙失敗而拔除植體，卻於96年11月2日轉往臺大醫
      院牙醫部掛號改尋求其他牙醫師診治，顯見其對於被告之
      醫療計畫、醫療技術已有質疑；又其在臺大醫院牙醫部陳
      信銘醫師建議待傷口癒合後，再考慮植牙之情況下，益見
      告訴人劉柯及證人謝淑媛所證：於同年11月9日依約前
      往育生牙醫診所回診時，初始有向被告表達不願意再接受
      其植牙治療，要求要拆除矯正器一節，堪可採信。況被告
      於原審審理中供陳：11月9日進行植牙手術前，向告訴人
      劉柯詳細說明，依她的骨質情況，若時間等太久，骨頭
      會萎縮得更嚴重，對植牙手術不見得有利，建議她是不是
      當天就進行植牙手術等語（原審醫易字卷第91頁），足認
      告訴人劉柯確有於同年11月9日回診之初，即向被告表
      明不願意再接受被告植牙，被告方以時間等太久，骨頭會
      萎縮得更嚴重等語勸說其繼續接受植牙治療。是被告辯稱
      ：告訴人劉柯於該日回診並未表示不願意再接受植牙云
      云，未可採信。
（五）雖告訴人劉柯雖迭於警詢、檢察官訊問及原審審理中證
      稱：被告並未得伊之同意，自行在伊左上顎第一大臼齒重
      新植入植體云云（偵查卷第9頁、第34頁，原審醫易字卷
      第88頁）。惟查：96年11月9日告訴人劉柯之上排牙齒
      齒列矯正及左上顎第一大臼齒植牙之治療均尚未結束，且
      齒列矯正、植牙之費用均僅支付一部分，此為被告供述在
      卷，復為證人即告訴人劉柯證述無誤，已如前述，被告
      向告訴人劉柯勸說繼續留在育生牙醫診所接受其植牙及
      矯正治療，自屬事理之常，是被告所辯：11月9日進行植
      牙手術前，有向劉柯詳細說明，依她的骨質情況，若時
      間等太久，骨頭會萎縮得更嚴重，對植牙手術不見得有利
      ，建議她是不是當天就進行植牙手術等語，堪可採信；又
      所謂人工植牙係指在口內缺牙之齒槽骨處植入牙科植體，
      先將牙科植體植入齒槽骨中，待植體與齒槽骨密合後再製
      作上方的假牙，故植入植體需局部麻醉後，切割出傷口以
      便植入植體，其手術過程及患部疼痛之感覺，實與拆除矯
      正器或作維持器顯不相同，難認被施以植牙之患者會無法
      分辨牙醫師現正施以植牙手術或拆除矯正器、作維持器，
      是證人即告訴人劉柯於警詢、檢察官訊問與原審審理時
      證稱：96年11月9日當天，伊不知道被告在伊口腔內再次
      植入植體，被告係未經伊同意自行植入植體云云，顯與悖
      乎常情，無足憑採。再查，告訴人劉柯既於當日回診初
      始有明確告知被告不要再做植牙，要求被告拆除矯正器，
      被告如未得告訴人劉柯之同意，仍自行施以植牙手術，
      將來告訴人劉柯勢必拒絕支付此部分植牙之費用，徒增
      醫療費用之糾紛或損失，被告實無必要在未得告訴人劉柯
      之同意下，自行施以植牙手術。是本件告訴人劉柯應
      係於96年11月9日回診當日初始有表明不願意繼續讓被告
      施以植牙治療，要求拆除矯正器，嗣經被告勸說若時間等
      太久，骨頭會萎縮得更嚴重，對植牙手術不見得有利，建
      議當天即重新進行植牙手術後，徵得告訴人劉柯之同意
      ，始施以重新植入植體之手術。檢察官認被告未徵得告訴
      人劉柯同意，強行將植體再次植入一節，尚有誤會。
（六）綜上所述，檢察官所提出之證據，不足證明被告確有強制
      或傷害之犯行。此外，復查無其他積極證據足證被告確有
      如上開起訴書所述強制或傷害之犯行，揆諸首揭說明，本
      應諭知被告無罪之判決。惟此與前揭業務過失致傷害之有
      罪部分，有想像競合之裁判上一罪關係，故本院就此強制
      及傷害部分，不另為無罪之諭知，併此敘明。
據上論斷，應依刑事訴訟法第368條，判決如主文。
本案經檢察官陳大偉到庭執行職務。
中    華    民    國  100    年    2    月    25    日
                  刑事第十庭審判長法  官  宋  祺
                                  法  官  林孟宜
                                  法  官  高玉舜
以上正本證明與原本無異。
不得上訴。
                                  書記官  許雅淩
中    華    民    國   100    年    2     月    25    日
附錄：本案論罪科刑法條全文
中華民國刑法第284條（過失傷害罪）
因過失傷害人者，處6月以下有期徒刑、拘役或5百元以下罰金，
致重傷者，處1年以下有期徒刑、拘役或5百元以下罰金。
從事業務之人，因業務上之過失傷害人者，處 1 年以下有期徒
刑、拘役或 1 千元以下罰金，致重傷者，處 3 年以下有期徒刑
、拘役或 2 千元以下罰金。